【裁判字號】    99,台上,2134
【裁判日期】    990415
【裁判案由】    妨害性自主
【裁判全文】
最高法院刑事判決            九十九年度台上字第二一三四號
上  訴  人  乙○○
輔 佐人 即
上訴人之女  甲○○
選任辯護人  黃暖琇律師
上列上訴人因妨害性自主案件，不服台灣高等法院中華民國九十
七年二月十九日第二審判決（九十五年度上訴字第三三０六號，
起訴案號：台灣桃園地方法院檢察署九十五年度偵字第五五四七
號），提起上訴，本院判決如下：
    主  文
上訴駁回。
    理  由
按刑事訴訟法第三百七十七條規定，上訴於第三審法院，非以判
決違背法令為理由，不得為之。是提起第三審上訴，應以原判決
違背法令為理由，係屬法定要件。如果上訴理由書狀並未依據卷
內訴訟資料，具體指摘原判決不適用何種法則或如何適用不當，
或所指摘原判決違法情事，顯與法律規定得為第三審上訴理由之
違法情形，不相適合時，均應認其上訴為違背法律上之程式，予
以駁回。本件上訴人乙○○上訴意旨略稱：(一)、依原判決所認定
之事實，上訴人以拉、抱方式強行將Ａ女帶入住處，此種強制手
段之實行，客觀上與上訴人嗣後所實行之猥褻行為時、空密接，
應認係猥褻行為之著手，而非上訴人另有何妨害自由行為，與妨
害自由後始遂行猥褻行為之情形有別。原判依修正前刑法之牽連
犯論處，顯然適用法則不當。(二)、原判決以證人即Ａ女之父A2於
第一審陳稱：「當天我是下班回家，我兒子跟我說被告拉我女兒
進入家裡，我就去敲他的門……」云云，為判決論據之一，然該
項供述屬於傳聞陳述。原審未傳喚A2之子到庭具結陳述，予以上
訴人對質詰問之機會，無異剝奪上訴人之對質詰問權，則A2之陳
述是否翔實可採，並非無疑。原判決遽採為判決之基礎，自有不
當。(三)、證人鍾○○於第一審證稱：Ａ女有智能障礙。則上訴人
是否係趁Ａ女主動到其家中看電視之機會，利用Ａ女有智能障礙
，不能或不知抗拒之情形而對Ａ女施以猥褻，是Ａ女精神障礙之
程度如何，自有查明之必要。另Ａ女證稱：上訴人行為結束後有
給伊新台幣五十元等語。Ａ女是否因上訴人所交付之利益，而同
意其為猥褻行為，亦非無疑。此因與上訴人如成立犯罪，究係犯
刑法第二百二十五絛第二項，或是同法第二百二十七條第二項，
抑或是同法第二百二十四條之一之罪攸關。原判決對此未詳予調
查，有應於審判期日調查之證據未予調查之違背法令。(四)、原判
決依Ａ女於警詢、偵查及第一審之證言，認定上訴人對Ａ女曾有
三次強制猥褻犯行。但Ａ女對於上訴人犯罪時間與次數之陳述，
前後反覆不一，原判決究如何採擇Ａ女前後不一之陳述而認定事
實，何以認定上訴人有三次犯行且係連續犯，均乏闡釋，有判決
不備理由之違法。且原判決所認定三次犯行，除民國九十五年三
月一日下午一次外，其餘二次，除Ａ女片面陳述外，均乏補強證
據，原判決單憑此有疑義之證言，遽為上訴人不利之認定，亦屬
違法。(五)、原判決依行政院衛生署立桃園療養院之鑑定報告書，
認定上訴人確有施以強制治療之必要，而併宣告強制治療處分。
惟原判決除忽視該鑑定報告中有利於上訴人之情節，如上訴人並
無性犯罪史、無反社會行為、未使用暴力等低再犯危險因素外，
對於上訴人人格特質中有無再犯性犯罪之可能，及為何上訴人有
施以強制治療處分之必要，均未於理由中一併闡釋，自屬判決不
載理由之違背法令。(六)、上訴人係成年人，Ａ女為國小三年級之
女童，仍係對兒童之犯罪，原判決卻未於主文諭知上訴人係成年
人，故意對兒童犯罪之意旨，有判決不適用法則之違法等語。
惟查：原判決係綜合證人Ａ女、A2、Ａ女之母、鍾○○、王○○
、曾○○之證言、卷附行政院衛生署立桃園醫院之疑似性侵害事
件驗傷診斷書、行政院衛生署立桃園療養院九十五年六月二十七
日桃療醫字第０九五０００三四五一號函檢附性侵害加害人鑑定
報告書、Ａ女之年籍資料等證據，與乎上訴人之相關供述，予以
判斷，認定上訴人有原判決事實欄所記載之犯行。因而撤銷第一
審之判決，改判論處上訴人連續對未滿十四歲之女子，以強暴之
方法而為猥褻之行為罪刑，已詳予說明其所憑之證據及認定之理
由。而以上訴人否認有對Ａ女為強制猥褻之行為，所辯各節，認
係卸責之詞，不足採信，依據卷內資料予以指駁。復敘明Ａ女於
警詢、偵查及第一審對於上訴人確有於原判決事實欄所記載時、
地強行拉、抱Ａ女進入其住處內，以強暴方法違反Ａ女意願而撫
摸Ａ女之下體、胸部、肛門等事實證述甚詳，觀諸Ａ女就案發經
過及重要情節均明確詳細之陳訴，且前後一致，而Ａ女為年僅八
、九歲之孩童，與上訴人不過係鄰居，並無何仇隙，衡諸常理，
當無誣陷之可能。按諸Ａ女是上訴人妨害性自主犯行之被害人，
然其所為證詞，就若干不利於上訴人之關鍵事實，例如上訴人有
無於土地公廟撫摸其胸部等情，並未特意為不利於上訴人之證述
，足見Ａ女並沒有因為自己是犯罪之被害人，即刻意為偏頗不實
之證言。且Ａ女對男性之性器特徵及生理反應之描述，顯超過其
年齡所能理解之程度，應係親身經歷其事，始得為此陳述。證人
鍾○○於原審復證稱：在輔導過程中，並未發覺Ａ女之證詞有受
到其父母之壓力等語。參酌上訴人於警詢中亦供稱：於九十四年
九月間，Ａ女在其住處客廳活蹦亂跳，伊告知Ａ女褲子脫下來比
較好跳，Ａ女脫褲後，伊自己亦脫下褲子，並以手摸Ａ女之下體
。Ａ女之母於第一審證稱：當天（即九十五年三月一日）找到Ａ
女後有帶到醫院驗傷，有注意到Ａ女的內褲穿反的，也就是裡面
變成外面的情形，平常Ａ女不會這樣穿錯等語。足見Ａ女有關受
上訴人強行拉入屋內，動手為猥褻行為之指訴非虛，自堪採信。
雖Ａ女就上訴人前二次犯行之時間，無法明確指出，惟本件犯罪
發生時，Ａ女係年僅八、九歲之學齡兒童，其無法明確記憶發生
之確實日期，而以其就學年級之時間為陳述主軸（如二年級過年
前等），尚與常情無違，不能執此否定其證言之真實性。至於第
一審審理中以「勵馨娃娃」請Ａ女指出上訴人以手指插入之部位
，Ａ女固有將男娃娃手指塞入女娃娃陰道，或插入女娃娃肛門部
位之情形。但此項「插入」之行為，就毫無性經驗之Ａ女而言理
應印象深刻，且得記憶之事，但在警詢之初卻均無隻字片語提及
，其真實性已有可疑。證人鍾○○在原審復證稱：輔導中發現Ａ
女對「插入」及「撫摸」沒有辦法分辨清楚等語。且依卷附行政
院衛生署桃園醫院對Ａ女所作之檢查，其「處女膜整齊，外觀無
裂傷，無擦傷」，果真有插入之情事，豈會無傷。是在無其他佐
證下，尚不能單憑Ａ女此部分有瑕疵之證述認定上訴人有強制性
交之犯行，但此仍無礙於上訴人有強制猥褻犯行之認定。並以公
訴意旨另略以：上訴人（原判決關於上訴人姓名誤載為彭○○）
於九十四年七、八月間某日，趁Ａ女在桃園縣○○市○○里○○
○看戲時，自Ａ女後方伸手撫摸其胸部及背部，因認上訴人另涉
犯刑法強制性交罪嫌。惟經審理結果，不能證明上訴人有此部分
犯罪，因公訴意旨認上訴人此部分犯行與前揭科刑部分，有連續
犯之裁判上一罪關係，依審判不可分原則，不另為無罪之諭知。
所為論斷，均有卷存資料可資覆按，從形式上觀察，並無所謂違
背法令之情形。按刑法第二百二十四條之強制猥褻罪，係以對於
男女以強暴、脅迫、恐嚇、催眠術或其他違反其意願之方法，妨
害其意思自由，而為猥褻之行為，為構成要件。是強制猥褻罪固
包含使人行無義務之事等妨害自由之性質，然此乃指著手強制猥
褻行為後，至強制猥褻行為完畢前之妨害自由行為而言，若於著
手強制猥褻行為之前，行為人為達到強制猥褻之目的，又有妨害
自由之行為，自不能為強制猥褻行為所吸收，如其行為發生在九
十五年七月一日刑法修正公布施行前，自應依牽連犯論處。本件
上訴人犯罪係在刑法修正公布施行前，原判決綜合卷內資料，於
事實欄記載認定：上訴人基於強制猥褻及妨害Ａ女行動自由之概
括犯意，先後三次不顧Ａ女之反對，以拉、抱之方式強行將Ａ女
帶入其住處，阻止Ａ女離去，而剝奪Ａ女之行動自由。嗣在客廳
內，要求Ａ女褪去所著之外褲，其自身亦脫下長褲、內褲後，以
手觸摸Ａ女之下體、胸部，強拉Ａ女之手撫摸其生殖器，並不顧
Ａ女驚叫、反抗，以手摀住Ａ女嘴巴使之無法呼叫，以遂行其撫
摸Ａ女下體、肛門等處，滿足其性慾之猥褻行為等情。是上訴人
強行將Ａ女帶入其住處，阻止Ａ女離去，係在其著手強制猥褻行
為之前，為達到強制猥褻之目的，所為之妨害自由行為，自不能
為強制猥褻行為所吸收。原判決認上訴人所犯妨害自由與加重強
制猥褻二罪間，有方法、目的之牽連關係，依牽連犯之規定從一
重處斷。並以上訴人前後三次對Ａ女犯加重強制猥褻罪、私行拘
禁罪，時間均緊接，各犯罪構成要件相同，係基於概括犯意為之
，均依連續犯之規定以一罪論，已於理由內論述說明，於法難認
有違。刑法第二百二十五條第二項乘機猥褻罪，係以對於男女利
用其精神、身體障礙、心智缺陷或其他相類情形，不能或不知抗
拒而為猥褻之行為，為其成立要件。同法第二百二十七條第二項
所定對於未滿十四歲之男女為猥褻之行為罪，以行為人與被害人
雙方合意為猥褻之行為者為限。依原判決所記載之事實，上訴人
係以強暴之方法對Ａ女為猥褻之行為，並非利用Ａ女精神、身體
障礙、心智缺陷或其他相類情形，不能或不知抗拒而為猥褻之行
為，亦非與Ａ女雙方合意為猥褻之行為，與該二罪之成立要件不
符。上訴意旨任意為事實上之爭執，指摘原判決未詳予調查審酌
是否適用該二法條論罪，有所不當云云，難認係適法上訴第三審
之理由。況上訴意旨亦未具體敘明，於原審曾如何聲請調查Ａ女
精神障礙程度、傳喚A2之子及證明何事，而原審未予傳喚調查，
於法律審之本院，始執此指摘，亦非依據卷內資料執為指摘之合
法上訴第三審理由。修正前刑法第九十一條之一原規定：「犯第
二百二十一條至第二百二十七條、第二百二十八條、第二百二十
九條、第二百三十條、第二百三十四條之罪者，於裁判前應經鑑
定有無施以治療之必要。有施以治療之必要者，得令入相當處所
，施以治療。」原判決以上訴人確有對未滿十四歲之女子強制猥
褻之犯行，並綜合行政院衛生署立桃園療養院鑑定報告書所載，
認上訴人再犯性屬於中性，建議應接受性侵害相關之特殊治療（
包括個別或團體治療），以減少再犯之可能性等意旨。併宣告上
訴人應於刑之執行前，令入相當處所施以治療，其期間至治癒為
止，但最長不得逾三年，於法自屬有據，不得任意指為違法。原
判決已說明上訴人所犯刑法第二百二十四條之一之加重強制猥褻
罪，係以被害人之年齡未滿十四歲為其特別處罰規定，依兒童及
少年福利法第七十條第一項但書之規定，自無同條項前段加重其
刑規定之適用。原判決既未適用該法條前段規定加重其刑，自無
庸於主文諭知上訴人係成年人，故意對兒童犯罪之意旨。上訴人
執此指摘，尚有誤會。其餘上訴意旨，徒憑己見，或就原判決已
有調查說明之事項，或就原審取捨證據及判斷證據證明力之職權
行使，漫指其違法，再為事實上之爭執，難認係適法上訴第三審
之理由。本件上訴為違背法律上之程式，應予駁回。
據上論結，應依刑事訴訟法第三百九十五條前段，判決如主文。
中    華    民    國  九十九  年    四    月   十五   日
                      最高法院刑事第一庭
                          審判長法官  董  明  霈
                                法官  林  茂  雄
                                法官  張  祺  祥
                                法官  陳  祐  治
                                法官  林  瑞  斌
本件正本證明與原本無異
                                      書  記  官
中    華    民    國  九十九  年    四    月   十九   日
                                                      Ｑ

司法院資訊處製作；財團法人民間司法改革基金會備份。
